臺灣高等法院臺中分院刑事判決
110年度上訴字第1015號
上  訴  人  
即  被  告  翁楷程




上列上訴人因恐嚇取財等案件，不服臺灣臺中地方法院109年度
訴字第2313號中華民國110年3月29日第一審判決（起訴案號：臺
灣臺中地方檢察署109年度偵字第11538號），提起上訴，本院判
決如下：
    主  文
上訴駁回。
    事  實
一、翁楷程不滿詹翎渙脫離其所屬詐騙集團（翁楷程、詹翎渙此
    部分犯行，業經原審判處罪刑），並懷疑詹翎渙將其所有之
    大陸U 盾擅自賣予不詳詐騙集團，欲向詹翎渙理論，遂與某
    真實姓名不詳、綽號「彈頭」之成年男子，共同意圖為自己
    不法之所有，基於恐嚇取財、剝奪他人行動自由之犯意聯絡
    ，於民國108 年7 月3日晚間10時許，前往位於臺中市○○區○
    ○路0段000號之麟欽宮神壇(下稱神壇)，由翁楷程出拳毆打
    詹翎渙之臉部、頭部，將其打趴在地，致其因而受有頭暈及
    目眩、頭部其他部位鈍傷、鼻子鈍傷、頸部其他特定部位挫
    傷、左側手肘擦傷等傷害（所涉傷害罪嫌部分未據告訴，業
    經檢察官簽結），在旁之「彈頭」則控制神壇主任委員胡哲
    浩，要求其蹲在地上不得動彈，翁楷程喝令詹翎渙交出行動
    電話遭拒後，即對其恫稱：「不拿就斷你一隻手一隻腳」等
    語，詹翎渙聽聞後，懷疑「彈頭」所背包內置有手槍，因而
    心生畏懼，將其所有之iPhone廠牌行動電話1 支交予翁楷程
    ，旋在神壇2 樓之詹翎渙女友張詠鈞聽聞打鬥聲響下樓查看
    ，「彈頭」遂將該處玻璃大門鎖上，並與翁楷程共同將在場
    之詹翎渙、胡哲浩、張詠鈞控制於神壇小房間內，阻止其等
    離去；未久，翁楷程又接續對詹翎渙恫稱：「我之前捐給神
    壇的新臺幣（下同）10萬元拿出來，不然打斷你一隻手」等
    語，詹翎渙聽聞後亦心生畏懼，委由胡哲浩至2 樓拿取10萬
    元交予「彈頭」，而「彈頭」收受此筆款項後，稱僅欲捐款
    1 萬2千元，因而將其中1 萬2千元交還胡哲浩，嗣翁楷程與
    「彈頭」離去前，翁楷程復對詹翎渙、胡哲浩、張詠鈞恫稱
    ：「如果今天的事情講出去，就斷你一隻手一隻腳，就會再
    回來處理你們」等語，其等聽聞後又心生恐懼，而其等遭剝
    奪行動自由之時間約為1 小時。嗣詹翎渙、胡哲浩、張詠鈞
    報警處理，始悉上情。
二、案經臺中市政府警察局霧峰分局移送臺灣臺中地方檢察署檢
    察官偵查起訴。
    理    由
一、證據能力之說明：
　　本判決下列引用之言詞及書面陳述等各項證據資料，被告翁
    楷程（下稱被告）以外之人於審判外陳述之傳聞供述證據，
    檢察官、被告於審判程序中均不爭執證據能力，知有傳聞證
    據之情形亦未於言詞辯論終結前聲明異議，本院審酌該等證
    據作成時之情況，並無取證之瑕疵或其他違法不當之情事，
    且與待證事實具有關聯性，依刑事訴訟法第159條之5第2項
    之規定應認均具有證據能力。至於其餘認定本案犯罪事實之
    非供述證據，經查並無違反法定程序取得之情，依刑事訴訟
    法第158條之4規定反面解釋，亦應具證據能力。
二、認定犯罪事實所憑之證據及理由：
  　上揭犯罪事實，業據被告於本院審理時坦承不諱（見本院卷
    第131至132頁），核與證人即被害人詹翎渙（偵卷第35至38
    、107至111頁，原審卷第109至146頁）、胡哲浩（偵卷第43
    至45、107至111頁，原審卷第109至146頁）、張詠鈞（偵卷
    第39至41、81至83頁，原審卷第109至146 頁）於警詢、偵
    查及原審審理時之證述情節大致相符，復有臺中地檢署109
    年度偵字第3219號等起訴書（被告：翁楷程、詹翎渙等、案
    由：詐欺；偵卷第119至129頁）等在卷可憑，以及衛生福利
    部臺中醫院診斷證明書附卷可參（詹翎渙受有上揭傷勢；偵
    卷第59頁）。又被告雖於108年5月30日曾捐款金額分別為3
    萬2千4百元、5萬3百元予神壇，有該神壇感謝狀2張可憑（
    偵卷第57頁）。惟其既早於108年5月30日，即捐贈上開款項
    予神壇，贈與物已生移轉之效果，豈能於案發時之108年7月
    3日，再任意索求返還；況且被告係捐贈該等款項予神壇，
    並非以借貸或暫時給付之名義而為，是縱被告索討錢財之目
    的，係欲討回早先之捐款，然其既無要求返還之正當權利，
    於行為時，更以前開毆打、妨害自由、恐嚇之手段為之，實
    已逾一般人所得忍受之程度；而被告對詹翎渙所有之上揭行
    動電話，又無任何法律上之權源，且其迄今並未歸還。足徵
    被告以上開行為方式，索取錢財及行動電話，主觀上具備不
    法所有之意圖。足認被告之自白核與事實相符，堪予採信。
    本件事證已臻明確，被告犯行應依法論科。
三、論罪：
  ㈠被告行為後，刑法第302 條第1 項、第346 條第1 項均於10
    8 年12月25日修正，同年月27日生效，因此次修正僅將所定
    罰金刑部分，由銀元改以新臺幣計算數額，犯罪構成要件及
    法定刑度均未變更，自無新舊法比較問題，應依一般法律適
    用原則，適用現行規定處斷。
  ㈡按刑法第302 條之妨害自由罪，所謂非法方法，當包括強暴
    脅迫等情事在內，被告於剝奪行動自由行為繼續中，恐嚇被
    害人，並脅迫被害人行無義務之事，自屬包含於剝奪被害人
    行動自由之同一意念之中。縱其所為合於刑法第304 條、第
    305 條之情形，仍應視為剝奪行動自由之部分行為，而不另
    論刑法第305 條之恐嚇罪或第304 條之強制罪。查被害人詹
    翎渙、胡哲浩、張詠鈞行動自由遭限制之時間約為1 小時，
    並非長久，應僅為剝奪行動自由之程度；又被告於剝奪行動
    自由之行為繼續中，有為前開恐嚇、強制行為，此顯屬剝奪
    行動自由之部分行為，均不另論罪；另被告於前揭密接之時
    、地，先後恐嚇取得行動電話、錢財，應視為數個舉動接續
    施行，應論以接續犯之包括一罪。
　㈢核被告所為，係犯刑法第346 條第1 項之恐嚇取財罪、同法
    第302 條第1 項之剝奪他人行動自由罪。
  ㈣被告與「彈頭」就上開犯行之實施，有犯意聯絡及行為分擔
    ，應依刑法第28條規定，論以共同正犯。
  ㈤按刑法第55條所定一行為而觸犯數罪名之想像競合犯，應從
    一重處斷，其規範意旨在於避免對於同一犯罪行為予以過度
    評價，所謂「同一行為」應指實行犯罪之行為完全或局部具
    有同一性而言。法律分別規定之數個不同犯罪，倘其實行犯
    罪之行為，彼此間完全或局部具有同一性而難以分割，應得
    依想像競合犯論處。查被告因不滿被害人詹翎渙擅自處分其
    所有之U盾，而前往上址剝奪被害人3 人之行動自由、對被
    害人詹翎渙、胡哲浩恐嚇取財，顯係基於同一犯罪目的所為
    ，且於犯罪時間上緊密相接，犯罪行為具有同一性，為一行
    為觸犯數罪名之想像競合犯，應依刑法第55條前段規定，從
    一重之恐嚇取財罪處斷。
四、刑之加重：　　
  　刑法第47條第1 項累犯加重之規定，以受徒刑之執行完畢，
    或一部之執行而赦免後，5年以內故意再犯有期徒刑以上之
    罪者，為其要件。此法理在於行為人既曾犯罪受罰，當知改
    悔向上，竟又重蹈前愆，足見其刑罰感應力薄弱，爰基於特
    別預防理念，認應加重其刑，否則不足以使其覺悟，達兼顧
    社會防衛之效果。而數罪併罰之案件，雖應依刑法第50條、
    第51條規定，就數罪所宣告之刑，定其應執行之刑，然此僅
    屬就數罪所受之宣告刑，如何定其應執行刑之問題，不能推
    翻行為人所犯係數罪之本質。從而，若併罰之數罪中，有一
    罪或部分之罪，其刑已於定執行刑之裁定前執行完畢，自不
    因嗣後之定執行刑，而影響該刑已經執行完畢之事實，進而
    謂無累犯規定之適用，換言之，既在此後5 年以內又犯新罪
    ，仍應構成累犯。本件被告前因持有第二級毒品案件，經原
    審以107 年度中簡字第3050號判決判處有期徒刑2 月確定，
    於「108 年4 月30日」易科罰金執行完畢（下稱甲案）。雖
    甲案與所犯乙案（施用毒品）於108年7月16日，經原審以10
    8 年度聲字第2961號裁定合併定應執行有期徒刑4月，於108
    年9月12日易科罰金執行完畢；又與所犯丙案（施用毒品）
    ，於108年9月27日，經原審以108 年度聲字第4035號裁定就
    上開甲、乙、丙案合併定應執行有期徒刑6月，於108年11月
    14日易科罰金執行完畢等情，有臺灣高等法院被告前案紀錄
    表在卷可稽，然此均不影響此等裁定前甲案罪刑已執行完畢
    之事實。其於受徒刑之執行完畢，5 年以內故意再犯本件有
    期徒刑以上之罪，為累犯，並依司法院釋字第775 號解釋意
    旨，衡量其未因前案經徒刑執行完畢後產生警惕作用，且依
    本案犯罪情節及其所侵害之法益，顯具有特別惡性及對刑罰
    反應力薄弱之情狀，予以加重最低本刑亦無罪刑不相當之情
    事，應依刑法第47條第1項之規定加重其刑。被告僅以其本
    件所犯與前揭犯行之罪質不同，應不予加重，而忽略前揭所
    述之情狀，自無足採。
五、沒收：
  　按犯罪所得，屬於犯罪行為人者，沒收之；前2 項之沒收，
    於全部或一部不能沒收或不宜執行沒收時，追徵其價額；犯
    罪所得已實際合法發還被害人者，不予宣告沒收或追徵，刑
    法第38條之1 第1 項、第3 項、第5 項定有明文。次按共同
    正犯犯罪所得之沒收、追徵，應就各人所分得之數為之。所
    謂各人「所分得」之數，係指各人「對犯罪所得有事實上之
    處分權限」而言。因此，若共同正犯各成員內部間，對於犯
    罪所得分配明確時，應依各人實際所得宣告沒收；若共同正
    犯對於犯罪所得，其個人確無所得或無處分權限，且與其他
    成員亦無事實上之共同處分權限者，自不予諭知沒收。本件
　　被告恐嚇取財10萬元部分，於行為時已將其中1萬2千元交予
    被害人胡哲浩，以捐贈神壇，是於此範圍內，應認已實際合
    法發還被害人，則此部分應予沒收之犯罪所得即為8萬8千元
    (計算式：100,000－12,000＝88,000），而此筆款項為被告所
    持有，迄今仍未返還，業據被告供承明確（原審卷第68至69
    頁，本院卷第133頁），是應認此屬被告之犯罪所得；另被
    害人詹翎渙所有之上開行動電話1 支，亦為被告恐嚇取財之
    犯罪所得，迄今亦未返還，業如上述；既均未扣案，均應依
    刑法第38條之1 第1 項前段、第3 項之規定，予以宣告沒收
    ，並於全部或一部不能沒收或不宜執行沒收時，追徵其價額
    。
六、上訴駁回之理由：
　㈠原審認被告罪證明確，適用刑事訴訟法第299條第1項前段及
    上述之實體法等規定，審酌被告法治觀念淡薄，竟與「彈頭
    」共同為上開妨害自由、恐嚇取財犯行，嚴重危害社會安寧
    秩序，足見其犯罪所生之危害非輕，所為實不足取，應予非
    難。另考量其犯後否認犯行，及參與之角色及分工地位；復
    酌以其自述之教育程度、職業、家庭生活及經濟狀況（原審
    卷第145頁），又未與被害人詹翎渙、胡哲浩、張詠鈞和解
    並賠償損失等一切情狀，量處有期徒刑1年及上述沒收、追
    徵之諭知。核其認事用法均無違誤，量刑亦屬妥適，應予維
    持。
　㈡被告上訴意旨略以：我已坦承犯行，雖未能與他們和解但願
    在能力範圍內賠償他們並向他們道歉，而我母親身體不好，
    又有小孩需要我撫養，家中的經濟須要我的支持，且現在已
    有一份○○○的工作，請求從輕量刑等語。惟原審判決就被告
    刑之量定，已具體斟酌刑法第57條各款所列情形而為刑之量
    定，並未逾法定刑之範圍，亦與罪刑相當原則、比例原則無
    違，要無輕重失衡或偏執一端之情形，且已審酌被告之犯罪
    情節、未能與被害人和解、家庭生活及經濟狀況等上訴意旨
    所指之事項而為量刑，至於被告雖於本院坦承犯行，惟於偵
    查中經傳未到、於原審未能坦承犯行且本案犯行非輕，案發
    至今已1年多餘，仍未能取得被害人諒解，自難認有再減其
    刑之情事。從而，被告之上訴，無理由，應予駁回。
據上論斷，應依刑事訴訟法第368條，判決如主文。　
本案經檢察官林清安提起公訴，檢察官謝名冠到庭執行職務。
中　　華　　民　　國　　110 　年　　8 　　月　　25　　日
        　　刑事第二庭    審判長法　官  何　志　通      
　　　　　　　　　　　　　　    法　官  許  月  馨      
　　　　　　　　　　　　　　　  法　官  吳  進  發      
以上正本證明與原本無異。                                
如不服本判決應於收受送達後二十日內向本院提出上訴書狀，其
未敘述上訴之理由者，並得於提起上訴後二十日內向本院補提理
由書（均須按他造當事人之人數附繕本）「切勿逕送上級法院」
。因疫情而遲誤不變期間，得向法院聲請回復原狀。          
　　　　　　　　　　　　 　　　 書記官  洪  宛  渝       
中　　華　　民　　國　　110 　年　　8 　　月　　25　　日
附表：應予沒收之犯罪所得
編號       犯罪所得  1 新臺幣8萬8千元  2 iPhone廠牌行動電話1 支